【裁判字號】    98,訴,2159
【裁判日期】    990618
【裁判案由】    給付合夥損失
【裁判全文】
臺灣高雄地方法院民事判決              98年度訴字第2159號
原      告  甲○○
訴訟代理人  林祺祥律師
被      告  乙○○
上當事人間給付合夥損失事件，本院於民國99年6 月1 日言詞辯
論終結，判決如下：
    主  文
被告應給付原告新台幣陸拾萬陸仟零陸拾陸元，及自民國九十八
年三月二十一日起至清償日止，按週年利率百分之五計算之利息
。
訴訟費用由被告負擔。
本判決第一項如原告提出新台幣貳拾萬元供擔保後，得為假執行
；但被告如提出新台幣陸拾萬陸仟零陸拾陸元預供擔保，得免為
假執行。
    事實及理由
一、原告主張：原告於民國95年8 月15日與被告共同合夥投資購
    買坐落於台北市○○區○○段二小段205 地號土地及其上建
    物即門牌號碼台北市○○區○○路50號8 樓之3 （下稱系爭
    房地），由原告擔任為出名營業人，以原告名義辦理所有權
    移轉登記，並向京城商業銀行股份有限公司（下稱京城商業
    銀行）辦理抵押貸款新台幣（下同）1,250 萬元，被告則為
    隱名合夥人，兩造並以協議書（下稱系爭協議書）約定共同
    支付契稅，其他一切費用由貸款額中支出，系爭房地未出售
    前，以貸款餘額支付每期貸款，不足部分平均負擔，系爭房
    地出售後利潤由雙方均分。嗣因逢經濟不景氣，房價下跌嚴
    重，且因系爭房地貸款金額過高，原告惟恐損失慘重致日後
    無力負擔貸款，為視尊重，乃以存證信函催告被告出面協議
    ，然被告置之不理，原告乃將系爭房地以1,200 萬元價格賠
    售與訴外人李鴻姿，致除受有25萬元投資損失外，另管理系
    爭房地及出售過程中，亦支出如附表所示必要費用，金額總
    計121 萬2,132 元（各項金額詳如附表所示），依系爭協議
    書所約定，被告自應分攤損失之一半金額即60萬6,066 元。
    為此，爰依民法第701 條準用第677 條規定提起本訴等語，
    並聲明：(一)被告應給付原告60萬6,066 元，及自起訴狀繕本
    送達翌日起至清償日止，按週年利率5 ％計算之利息。(二)願
    供擔保，請准宣告假執行。
二、被告則以：兩造是合夥關係，並非隱名合夥，雙方簽訂系爭
    協議書後，原告有委託中信房屋榮星加盟店即永昇麒裕仲介
    經紀有限公司（下稱中信房屋榮星加盟店）出售系爭房地，
    是以1,450 元作為底價，並以被告擔任經紀人，可見雙方有
    協議必須以1,450 元之價格才能將系爭房地出售。詎原告故
    意在被告於96年4 月1 日自福氣不動產有限公司（下稱福氣
    公司）離職後，才寄發存證信函至福氣公司地址通知被告要
    將系爭房地出售，惟彼時被告早已離職，無法收受該存證信
    函，且被告亦未接獲原告電話通知要將系爭房地出售，自不
    能要求被告分擔損失。何況系爭房地95年間購入後一直到97
    年間原告出售時，公告現值係有上漲情形，原告竟以1,200
    萬元賠售系爭房地，未經被告同意，又違反善良管理人注意
    義務低價出售，反而應由原告賠償被告之損失才是。原告出
    售價格不當，違反雙方協議，受有損失，不能要被告分擔等
    語，資為抗辯，並聲明：(一)原告之訴駁回。(二)願供擔保，請
    准宣告免為假執行。
三、兩造不爭執之事項：
  (一)兩造於95年8 月15日以1,250 萬元購入系爭房地，雙方並簽
    訂系爭協議書，約定共同支付契稅，其他一切費用由貸款額
    中支出，系爭房地未出售前，以貸款餘額支付每期貸款，不
    足部分平均負擔，系爭房地出售後利潤由雙方均分，有不動
    產買賣契約書、系爭協議書在卷可稽（卷第114-115 頁背面
    、第7 頁）。
  (二)系爭房地購入時，以原告為登記名義人，並向京城商業銀行
    辦理最高限額抵押貸款1,200 萬元及50萬元之信用貸款，合
    計1,250 萬元。系爭房地之契稅5 萬9,082 元已由兩造均攤
    繳納，有系爭房地登記謄本、不動產買賣契約書、台北市稅
    捐稽徵處北投分處98年4 月27日函文附卷可憑（卷第47、11
    0- 115頁）。
  (三)系爭房地購入後原告與中信房屋榮星加盟店簽訂專任委託銷
    售契約書，委託銷售期間為95年10月1 日至96年1 月31日，
    委託銷售總價為1,450 萬元，並由被告擔任該銷售案之經紀
    人，此有中信房屋專任銷售契約書、房屋標的現況說明書附
    卷可憑（卷第87-89 之1 頁）。
  (四)原告於97年5 月19日將系爭房地售與李鴻姿，並支付如附表
    所示之各項費用，此有不動產買賣契約書、京城銀行利息繳
    納證明書、房屋土地仲介費繳費證明、土地建物過戶登記費
    、房屋稅、土地增值稅、契稅、京城銀行假扣押執行費、及
    財產、火險、匯費、貸款手續費等繳款證明在卷可證（卷第
    9-31 頁 ）。
四、本件之爭點：兩造就系爭房地之投資，係合夥或隱名合夥關
    係？原告處分系爭房地之效力如何？其主張被告應負擔附表
    所示金額一半之損失，是否有據？
五、得心證之理由：
  (一)按稱合夥者，謂2 人以上互約出資以經營共同事業之契約。
    前項出資，得為金錢或其他財產權，或以勞務、信用或其他
    利益代之。金錢以外之出資，應估定價額為其出資額。未經
    估定者，以他合夥人之平均出資額視為其出資額。隱名合夥
    者，謂當事人約定，一方對於他方所經營之事業出資，而分
    受其營業所生之利益，及分擔其所生損失之契約。隱名合夥
    人，僅於其出資之限度內，負分擔損失之責任。民法第667
    條第1 項、第700 條、第703 條分別定有明文。據此，合夥
    所經營之事業，係合夥人全體共同之事業。隱名合夥人之出
    資，其財產權移屬於出名營業人，故隱名合夥所經營之事業
    ，係出名營業人一人之事業，非與隱名合夥人共同之事業。
    出名營業人如何經營其事業，無須獲得隱名合夥人之同意，
    僅於營業受有損失時，
  (二)本件系爭協議書約定，雙方同意合夥共同投資，以1,225 萬
    元購入系爭房地，並共同支付契稅，其他一切費用由貸款額
    中支出，系爭房地未出售前，以貸款餘額支付每期貸款，不
    足部分平均負擔，系爭房地出售後利潤由雙方均分。嗣於95
    年8 月17日即以原告名義辦理所有權移轉登記，並向京城銀
    行辦理最高限額抵押及信用貸款合計1,250 萬元等情，為兩
    造所不爭，並有不動產買賣契約書、系爭協議書及系爭房地
    異動索引資料附卷可證。準此，該雙方共同支付之契稅及向
    京城銀行貸款之金額，即屬兩造共同之出資，雙方期待系爭
    房地購入後增值，並出售以賺取利潤為目的，係屬事業經營
    之性質，故本件非屬一般合資之無名契約，合先敘明。
  (三)再者，系爭房地購入時係以原告為登記名義人，並為抵押貸
    款之債務人，由其負責繳納房屋貸款之利息，被告則自始隱
    諱其名，此為兩造所不爭。被告雖抗辯系爭協議書簽訂後，
    兩造有共同支付契稅，嗣後原告有委託其出售系爭房地，並
    訂定底價為1,450萬元，可見其亦可出售系爭房地，且1,450
    萬元是雙方合意之出售價格，如有變動，必須經過被告同意
    ，非原告一人可以決定，另貸款不足繳納時，亦有交付現金
    給原告，因此系爭協議是合夥關係，並非隱名合夥云云。然
    查，兩造共同支付契稅，乃系爭房地辦理移轉登記必要手續
    ，此部分尚屬出資階段，非得認係共同經營事業。又系爭房
    地購入後原告與中信房屋榮星加盟店簽訂專任委託銷售契約
    書，委託銷售期間為95年10月1 日至96年1 月31日，委託銷
    售總價為1,450 萬元，並由被告擔任該銷售案之經紀人，此
    固有中信房屋專任銷售契約書、房屋標的現況說明書附卷可
    憑（卷第87-89 之1 頁），並為兩造所不爭。惟兩造協議購
    入系爭房地，目的即在出售營利，而原告作為出名營業人，
    自應設法在短期內出售，同時提高獲利，此項目的如何達成
    ，係各人營業方法手腕如何運用之問題，是原告委託中信房
    屋榮星加盟店出售，訂定底價1,450 萬元，並由被告擔任經
    紀人，允由被告出售系爭房地，容屬其營業獲利所選擇之手
    段，難認已另與被告達成非1,450 萬元不得出售系爭房地之
    合意，且被告同為系爭房地經營出售獲利之共同營業人，被
    告執前詞為辯，尚無足採。至於被告另辯稱貸款餘額不足之
    部分，有交付現金給原告云云，未能舉證以實其說，亦難採
    信。是本件雙方簽訂系爭協議書，就系爭房地出售營利之事
    業，係由原告擔任出名營業人，被告僅居於隱名合夥人之地
    位，兩造間成立隱名合夥關係，自堪認定。
  (四)兩造間既成立隱名合夥關係，原告為出名營業人，其如何設
    法經營獲利，依上揭規定，無須經被告同意。是原告將系爭
    房地出售，係經營事業之作為，被告抗辯未經其同意而不得
    出售云云，自無可取。按「除依第686 條之規定得聲明退夥
    外，隱名合夥契約，因左列事項之一而終止：三、目的事業
    已完成或不能完成者」，民法第708 條第3 款定有明文。本
    件原告為出名營業人，合夥目的在出售系爭房地，獲取利潤
    ，茲原告業於97年5 月19日將系爭房地售與李鴻姿一情，為
    兩造所不爭執，有如上述，故雙方隱名合夥契約即因目的事
    業已完成之法定事由而終止，依法應計算雙方之損益分配。
  (五)按「分配損益之成數，未經約定者，按照各合夥人出資額之
    比例定之。僅就利益或僅就損失所定之分配成數，視為損益
    共通之分配成數」、「隱名合夥，除本節有規定者外，準
    用關於合夥之規定」、「隱名合夥人，僅於其出資之限度內
    ，負分擔損失之責任」。民法第677 條第1 項、第2 項、第
    701 條、第703 條分別定有明文。本件原告係以1,225 萬元
    之價格購入系爭房地，並與被告共同分擔契稅5 萬9,082 元
    ，嗣由原告擔任貸款名義人，向京城商業銀行辦理最高限額
    抵押貸款及信用貸款，合計1,250 萬元，並由原告擔任貸款
    債務人等情，為兩造所不爭，則上開貸款所得金額及契稅負
    擔合計1255萬9082元（計算式：00000000＋59082 ＝000000
    00），其一半之金額627 萬9,541 元，即屬被告就本件隱名
    合夥契約約定之出資額。則在上開出資額之限度內，被告即
    應負分擔損失之責任。至於損益分配成數，系爭協議書僅約
    定「房屋出售後扣除一切必需支出費用，剩餘利潤雙方均分
    」，係僅就利益約定分配成數，則依民法第701 條準用第
    677 條第1 項及第2 項之規定，應視為損益共通分配成數，
    故被告應負擔一半之損失。
  (六)查原告以1200萬元之價格出售系爭房地，另支付如附表所示
    之各項費用合計96萬2,132 元（各項金額及計算詳如附表所
    示），此有不動產買賣契約書、京城銀行利息繳納證明書、
    房屋土地仲介費繳費證明、土地建物過戶登記費、房屋稅、
    土地增值稅、契稅、京城銀行假扣押執行費、及財產、火險
    、匯費、貸款手續費等繳款證明在卷足據（卷第9-31頁），
    並為兩造所不爭執，而系爭房地前係以1,225 萬元之價格購
    入，此部分投資損失為為25萬元，加計附表所示各項出售系
    爭房地所支出費用合計96萬2,132 元，則本件雙方隱名合夥
    損失總額為121 萬2,132 元，是被告在出資範圍內應負擔一
    半之損失即60萬6,066元。
  (七)被告雖抗辯原告未盡善良管理人注意義務，將系爭房地低價
    出售，損及被告利益，故不應分擔損失，尚有請求原告賠償
    餘地云云。然按房地市場交易，變動不拘，其價格常因受制
    於建築結構、方位格局、使用年限、法令限制、地段好壞、
    市場機制等各項因素，有時亦受當事人是否需款或求地孔急
    ，或買賣方式、出售管道、經濟榮枯乃至具體交涉之議價能
    力等浮動原因所影響，故出售價格或可能高於客觀價值，然
    有時無法脫手，賤價求售，亦所在多有，尚難一概而論。本
    件被告雖辯以系爭土地在97年1 月間公告現值較之94年1 月
    間公告現值為高，並提出系爭土地登記謄本為其佐證。然如
    上所述，房地市場受諸多因素所限制，有行無市之情形，比
    比皆是。何況原告貸款金額僅高出購入金額25萬元，其自按
    月繳付如附表編號1 所示之貸款本息有59萬7,916 元，早已
    超逾上開貸款餘額，且原告因未能繼續繳付本息，遭京城商
    業銀行聲請強制執行，有附表編號8 所示各項假扣押、本票
    裁定、支付命令與強制執行等費用單據在卷可稽，則果若系
    爭房地遭執行拍賣，通常低於市價一般行情，再扣除執行等
    相關費用，則原告損失將更為巨大，誠可預見，是原告透過
    仲介，允以買方支付附表編號7 所示之契稅，而將系爭房地
    以1,200 萬元出售，該所支出各項費用，自屬必要，且難認
    原告未盡善良管理人之注意，被告此部分抗辯，仍非可取。
五、綜上所述，本件原告依民法第701 條準用677 條之規定，請
    求被告給付分配損失一半之金額60萬6,066 元，及自起訴狀
    繕本送達（參卷第35頁本院送達證書）之翌日即98年3 月21
    日起至清償日止，按週年利率5 ％計算之利息，為有理由，
    應予准許。又兩造均陳明願供擔保，聲請假執行或免為假執
    行，核無不合，爰各酌定相當擔保金額後准許之。
六、據上論結，本件原告之訴為有理由，依民事訴訟法第78條、
    第390條第2項、第392條第2項，判決如主文。
中     華     民     國    99    年    6   月    18   日
                     民事第三庭  法  官  李嘉益
以上正本證明與原本無異。
如對本判決上訴，須於判決送達後20日內向本院提出上訴狀，同
時表明上訴理由（原判決所違背之法令及其具體內容或依訴訟資
料可認為原判決有違背法令之具體事實）；如已於本判決宣示後
送達前提起上訴者，應於判決送達後10日內補具上訴理由（均須
按他造當事人之人數附繕本）。
中    華    民    國    99    年    6     月    21    日
                              書記官  陳瓊芳
附表（金額單位：新台幣）
┌──┬─────────┬──────────┬┬──┬─────────┬──────┐
│編號│支出項目          │支出費用            ││編號│支出項目          │支出費用    │
├──┼─────────┼──────────┤├──┼─────────┼──────┤
│ 1  │銀行利息          │597,916元           ││ 7  │契稅              │47,000元    │
├──┼─────────┼──────────┤│    │                  │            │
│ 2  │購入時之房屋土地仲│122,500元           │├──┼─────────┼──────┤
│    │介費              │                    ││ 8  │京城銀行假扣押、本│104,777元   │
├──┼─────────┼──────────┤│    │票裁定、支付命令與│            │
│ 3  │房屋土地登記、設定│16,949元            ││    │強制執行等費用    │            │
│    │費                │                    ││    │                  │            │
├──┼─────────┼──────────┤│    │                  │            │
│ 4  │地價稅            │14,502元（95年7,251 ││    │                  │            │
│    │                  │元＋96年7,251 元）  ││    │                  │            │
├──┼─────────┼──────────┤├──┼─────────┼──────┤
│ 5  │房屋稅            │18,984元（96年9,492 ││ 9  │京城銀行函查財產、│5,485元     │
│    │                  │元＋97年9,492 元）  ││    │火險費、匯費與戶籍│            │
├──┼─────────┼──────────┤│    │謄本請領費等      │            │
│ 6  │土地增值稅        │29,019元            │├──┼─────────┼──────┤
│    │                  │                    ││10  │銀行貸款手續費    │5,000元     │
├──┼─────────┴──────────┴┴──┴─────────┴──────┤
│    │金額合計：962,132元                                                               │
└──┴─────────────────────────────────────────┘

司法院資訊處製作；財團法人民間司法改革基金會備份。
